臺灣雲林地方法院刑事判決　　　　　　　　　　　　　　　九十三年度易字第三號
　　公　訴　人　臺灣雲林地方法院檢察署檢察官
　　被　　　告　丙○○
　　選任辯護人　簡承佑律師
右列被告因公共危險案件，經檢察官提起公訴（九十二年度偵字第三八五０號），本
院判決如左：
    主    文
丙○○無罪。
    理    由
一、公訴要旨：
  (一)公訴事實：
    被告丙○○所住位於雲林縣西螺鎮○○里○○路三一九之二號「三三家具」房屋
    ，屬現供人使用之住宅，對於房子負有安全維護及監督之注意義務，本應注意上
    開房屋屋齡，須定期更換老舊電線，以防電線走火引燃火災，且對此注意義務依
    當時情形並無不能注意之情事，竟能注意而疏未注意更換老舊電線，於民國九十
    二年五月一日上午八時十二分許，因電線老舊不堪負荷，在上開房屋一樓後半段
    靠近廚房出入口處供祖先牌位處附近之電線通電中因電線短路走火而引起火災，
    致燒燬現供自己居住使用之住宅，並延燒燒燬同路段門牌三一九之一號、三一三
    巷二之五號、三二一號、同鎮○○○路七號、九號等房屋。
  (二)起訴法條及罪名：
    刑法第一百七十三條第二項之失火燒燬現供人使用住宅罪。
  (三)公訴證據：
    1.被告丙○○坦承位於雲林縣西螺鎮○○里○○路三一九之二號「三三家具」房
      屋之後方有廚房，而廚房出入口處有供奉祖先牌位並點有電燈之事實。
    2.證人癸○○、壬○○、乙○○、戊○○之證述。
    3.證人丁○○於檢察官訊問時之筆錄。
    4.雲林縣消防局火災原因調查報告書【含現場圖三紙及照片三十張等】一份（見
      警卷第一四頁至第五八頁）。
    5.照片二十一張（見偵卷第二０頁至第二九頁）。
二、本院之判斷：
  (一)按犯罪事實應依證據認定之，無證據不得推定其犯罪事實，不能證明被告犯罪者
    ，應諭知無罪之判決，刑事訴訟法第一百五十四條、第三百零一條第一項分別定
    有明文。又刑事訴訟法第一百六十一條第一項規定：檢察官就被告犯罪事實，應
    負舉證責任，並指出證明之方法。因此，檢察官對於起訴之犯罪事實，應負提出
    證據及說服之實質舉證責任。倘其所提出之證據，不足為被告有罪之積極證明，
    或其指出證明之方法，無從說服法院以形成被告有罪之心證，基於無罪推定之原
    則，自應為被告無罪判決之諭知（最高法院九十二年度台上字第一二八號判例參
    照）。
  (二)經查：
    1.於九十二年五月一日本案火災發生前，被告丙○○係居住於雲林縣西螺鎮○○
      里○○路三一九之二號「三三家具」房屋內，及當日上午八時許，「三三家具
      」及其附近之雲林縣西螺鎮○○路三一九之一號「日美傢俱」、同縣鎮○○路
      三二一號「日新傢俱」、同縣鎮三一三巷二之五號、同縣鎮○○○路七號與九
      號等處均發生火災，且該次火災之燒燬情形，以雲林縣西螺鎮鎮○○路三一九
      之一號「日美傢俱」與同縣鎮○○路三一九之二號「三三家具」最為嚴重之事
      實，除經被告坦承外，並經證人癸○○、壬○○、乙○○、戊○○、丁○○等
      證述明確，復有雲林縣消防局火災原因調查報告書一份在卷可參，是九十二年
      五月一日上午八時許，在「三三家具」及其附近發生火災，且火災燒燬情形以
      「三三家具」及「日美傢俱」最為嚴重之事實，應可認定。
    2.起火點之判斷：
      (1)證人癸○○證稱：他住在雲林縣西螺鎮○○路三一三巷四號，於九十二年五
        月一日上午八時十二分許，他還在睡覺，因為聽到狗吠聲而被吵醒，醒來就
        看到「三三家具」、「日美傢俱」已經是一片火海等語（見本院卷第一一七
        頁至第一二三頁）。
      (2)證人壬○○證稱：她在位於雲林縣西螺鎮○○○路九號之「一本啡咖店」工
        作，於九十二年五月一日上午八時許，她煮咖啡喝，對面的人叫她們出去看
        ，她站在「一本咖啡店」的大門口，看到濃煙從「三三家具」那裏冒出來，
        一直往上飄等語（見本院卷第一二四頁至第一二六頁）。
      (3)證人乙○○證稱：他住在雲林縣西螺鎮○○路三一三巷七號，於九十二年五
        月一日上午八時許，他聽到隔壁說怎麼後面有冒煙，他探頭出去看就看到被
        告家後面廚房有濃煙一直往上面竄升等語（見本院卷第一二七頁至第一三一
        頁）。
      (4)證人戊○○證稱：他是「日美傢俱」之負責人，於九十二年五月一日上午七
        時許，他在整理房子，後來他聽到霹叭聲，「三三家具」有木板擋住他的玻
        璃窗，那時火很大，後來他家的玻璃窗被燒壞，火舌竄燒到他屋內等語（見
        本院卷第一三二頁至第一三九頁）。
      (5)證人丁○○於檢察官訊問時證稱：他住在「三三家具」左邊的「日新傢俱」
        ，當天他太太說隔壁「三三家具」後面火很大，他經過「三三家具」時看到
        火很大，就馬上跑回家搬東西，但他沒注意看「日美傢俱」的火勢等語（見
        偵卷第一０頁至第一一頁）。
      (6)證人即雲林縣西螺消防隊隊員辛○○證稱：當天接獲報案後，他們將消防車
        停在正北方，從正北由南灌水，他們在「三三家具」及「日美傢俱」各拉一
        條水線，當時「三三家具」、「日美傢俱」後面燒的相當嚴重，已經塌陷，
        且「三三家具」正面有火燒過後薰黑的情形等語（見本院卷第一五二頁至第
        一六０頁）。
      (7)鑑定證人即本件火災鑑識之雲林縣消防局教育訓練課課員子○○證稱：當日
        到現場勘查時以「三三家具」後半段燒燬情形最為嚴重，就外觀調查，整個
        鐵皮浪板倒塌、鋼架彎曲。依照火流方向、受熱性、彎曲、變色等情形研判
        起火處是在「三三家具」後半段靠近廚房供神處出入口附近，因為以炭化情
        形、燒失、燒細、金屬彎曲等情形判斷本件火災火流方向是從起火處燃燒，
        往四周擴大延燒，且就彎曲塌陷部分來看，也是「三三家具」比較嚴重，再
        者，起火處是從Ｖ字型底部再向四面延燒，而依現場狀況、結構、材料、物
        品配置等情形研判，舉例而言，如照片編號五（見警卷第四五頁上方）右上
        方棚架，是「三三家具」而非「日美傢俱」，且棚架是倒向西側，不是倒向
        「日美傢俱」，所以，綜合判斷起火點就在「三三家具」的供神處附近等語
        （見本院卷第一七七頁至第一九三頁）。
      (8)雲林縣消防局火災原因調查報告書內容略為：
        火災概要：根據消防搶救人員火災出動觀察紀錄供稱，到達現場時有聽到
          爆炸聲及聞到燒焦味。西螺鎮○○路三一九之一號、三一九之二號、三二
          一號、三一三巷二之五號及西興南路七號、九號火災現場以西螺鎮○○路
          三一九之一號、三一九之二號、西興南路九號等三戶燒燬較嚴重，經勘查
          研判火流由西螺鎮○○路三一九之二號後半段靠近廚房出入口附近處先開
          始燃燒。經現場勘查燒失最嚴重戶號以西螺鎮○○路三一九之二號內最為
          嚴重，研判火流由西螺鎮○○路三一九之二號屋內先燒起，再向東北側延
          燒至延平路三一九之一號、三一三巷二之五號，向西北側延燒至西興南路
          九號、七號、延平路三二一號（見警卷第二四頁至第二五頁）。
        起火戶：經現場勘查，受熱嚴重及燒失嚴重部分、木材炭化、屋頂燒損嚴
          重情形、牆壁剝落嚴重部分及火流方向等，研判認係起火戶為西螺鎮○○
          路三一九之二號（見警卷第二五頁）。
        起火處：經現場勘查、其火流方向及燃燒後狀況，分析研判，認係起火處
          為西螺鎮○○路三一九之二號後半段靠近廚房出入口供神處附近（見警卷
          第二五頁）。
      (9)綜上所述，由證人癸○○、壬○○、乙○○、戊○○、丁○○、辛○○證述
        當日火災現場狀況，及鑑定證人子○○本其專業知識，依照現場受熱嚴重、
        燒失嚴重部分、木材炭化、屋頂燒損嚴重情形、牆壁剝落嚴重部分及火流方
        向等，研判本件之起火點係在「三三家具」後半段靠近廚房出入口供神處附
        近，應可採信。
      (10)又被告及辯護人聲請傳訊證人丑○○以證明起火點部分，本院認為依據證人
        乙○○證稱丑○○並未在第一時間目睹現場火災等情（見本院卷第一三一頁
        反面），且本件關於起火點之研判，依據前開說明，已臻明瞭，是本院認為
        並無再傳訊證人丑○○之必要。再者，關於被告及辯護人聲請勘驗現場以證
        明當日火災燒燬情形以何處較為嚴重乙節，本院認為案發時間距今已一年餘
        ，現場已遭破壞，亦無勘驗現場之必要，併此敘明。
    3.起火原因之判斷：
      (1)公訴意旨認本件起火原因為電線老舊導致電線短路引起火災。
      (2)鑑定證人子○○證稱：本件起火原因不排除是通電中電線短路走火所引起，
        因為現場有電源線短路現象（見警卷第五七頁下方照片【編號三０】），但
        是過載、絕緣材料老化、外力影響等，都可能造成電線短路，換言之，只能
        認定本件是通電中電線短路走火所引起，至於電線短路原因，並無直接跡象
        可以證明等語（見本院卷第一八七頁至第一八八頁）。
      (3)雲林縣消防局火災原因調查報告書鑑定起火原因為：研判不排除通電中電線
        短路引起火災之可能性較大（見警卷第一七頁）。
      (4)證人范登洲證稱：他是從事輕鋼架之工作，曾經於八十六年十一月間，在被
        告的「三三家具」後半部天花板架輕鋼架，費用約九萬元。他並介紹水電工
        配合處理水電換線事宜等情（見本院卷第一六一頁至第一六五頁）。並有支
        票一紙在卷可佐（見本院卷第一七四頁）。
      (5)證人庚○○證稱：他是從事水電工作，曾經去「三三家具」作水電，但時間
        記不清楚，當時是整間家具行的電線、電燈都換新的，也包括賣場後面公媽
        處，因為那時天花板整修，所以全部都換新的電線（見本院卷第一六六頁至
        第一六八頁）。
      (6)關於被告及辯護人聲請傳訊己○○教授為鑑定證人，以證明起火原因乙節，
        業經己○○教授函覆：「所送資料（指雲林縣消防局火災原因調查報告書）
        之照片為影印本，難以對照內文研判證跡，故無法研判是否有助於起火戶、
        起火處、起火點研判之參考價值。短路有可能是引起火災的原因，也有可能
        是火災引起的結果。內文並未說明照片（）為何種設備之電線及為何發生
        短路之可能原因。且照片（）為影本，無法鑑別有否助於研判起火原因之
        參考價值。」（見本院卷第二三八頁）。
      (7)據上所述，由鑑定證人子○○之證述及雲林縣消防局火災原因調查報告書，
        僅能證明本件火災之發生係因為電線短路所致，但無法判定造成電線短路之
        原因為何。又從證人范登洲、庚○○之證述可知「三三家具」在八十六年間
        曾經僱工更換線路，故公訴意旨認被告疏於注意更換老舊電線，尚乏憑據。
        至於鑑定證人己○○教授既然函覆可能無法從雲林縣消防局火災原因調查報
        告書等資料，研判是否有助於起火戶、起火處、起火點研判之參考價值，是
        本院認為亦無再傳訊己○○教授之必要。
  (三)綜上各節，公訴人所提出之證據，或其指出證明之方法，充其量僅能證明本件起
    火點是在「三三家具」後面廚房供奉祖先牌位處附近，且火災之發生係因電線短
    路所導致，但無法判定造成電線短路之原因為何，亦無法證明該電線短路係因電
    線老舊所引起，亦即並無直接證據足以證明此次火災之發生是因為被告有疏於注
    意更換老舊電線之過失所致。是公訴人所提出之證據，或其指出證明之方法，既
    未能使本院心證達到毫無懷疑被告確實有犯罪之程度，基於罪疑惟輕，有疑則利
    益歸於被告，及被告不負自證無罪之原則，與揆諸前揭法條及判例意旨，尚不能
    證明被告犯罪，自應為被告丙○○無罪判決之諭知。
據上論斷，應依刑事訴訟法第三百零一條第一項，判決如主文。
本案經檢察官甲○○到庭執行職務。
中      華      民      國      九十三      年    九    月    二十七    日
                                  臺灣雲林地方法院刑事第五庭
                                    審判長法  官  陳  定  國
                                          法  官  李  明  益
                                          法  官  許  佩  如
右正本證明與原本無異。
如不服本判決，應於判決送達後十日內向本院提出上訴狀（應附繕本）。
                                          書記官  張  菀  純
中      華      民      國      九十三      年    九    月    二十七    日
